【裁判字號】    98,家抗,111
【裁判日期】    990611
【裁判案由】    改定未成年人監護人等
【裁判全文】
臺灣高雄地方法院民事裁定             98年度家抗字第111號
抗  告  人  李秦陌原名李永昌.
相  對  人  姚曼君  
上列當事人間因酌定未成年人監護人事件，抗告人對於民國98年
10月15日本院98年度監字第297 號所為第一審裁定提起抗告，本
院管轄之第二審合議庭裁定如下：
    主  文
抗告駁回。
抗告程序費用新臺幣壹仟元由抗告人負擔。
    理  由
一、抗告意旨略以：相對人原為中國大陸地區人民，兩造於民國
    89年9 月14日結婚，並於婚後育有未成年子女李佳穎（女，
    民國○○年○ 月○○日生），相對人則於96年12月12日取得我國
    國籍，嗣兩造於98年6 月30日於本院訴訟中和解離婚。而原
    裁定固將未成年子女李佳穎權利或義務之行使或負擔，酌定
    由相對人任之，並命抗告人應自98年7 月1 日起至未成年子
    女成年之日即110 年5 月26日止，按月於每月5 日給付未成
    年子女之扶養費新台幣（下同）5,000 元。惟查，抗告人有
    監護未成年子女之意願，且抗告人有固定職業，收入穩定，
    有足夠能力扶養未成年子女，又抗告人有母親及姊姊可協助
    照顧未成年子女，是抗告人應適合擔任未成年子女之監護人
    。至於抗告人固曾有罹患重鬱症，惟抗告人有按時至慈惠醫
    院看診並服藥，抗告人現偶爾失眠才服藥，伊亦無暴力傾向
    ，是抗告人之上揭疾病並不影響擔任監護人。而相對人目前
    係與未成年子女居住於中國大陸，相對人於台灣並無固定之
    住所，是相對人並不適合擔任監護人，且相對人曾撥打電話
    予抗告人，陳稱如抗告人將其名下房屋過戶予相對人，相對
    人即願意將未成年子女交予抗告人，是相對人是否有正當之
    監護動機，已有疑問。綜上，抗告人應較相對人適合擔任未
    成年子女之監護人，原裁定未查，酌定由相對人擔任未成年
    子女之監護人，容有未洽。抗告人爰依法提起抗告，請求廢
    棄原裁定，並請求將未成年子女李佳穎權利義務之行使或負
    擔，酌定由抗告人任之，及駁回相對人就未成年子女之扶養
    費部分之聲請等語。
二、相對人於本院審理中，經本院合法通知，未到庭陳述意見，
    亦未提出書狀作何陳述或答辯。
三、就未成年子女李佳穎權利義務之行使或負擔部分：
  (一)按「夫妻離婚者，對於未成年子女權利義務之行使或負擔，
    依協議由一方或雙方共同任之，未為協議或協議不成者，法
    院得依夫妻之一方、主管機關、社會福利機構或其他利害關
    係人之請求或依職權酌定之；前項協議不利於子女者，法院
    得依主管機關、社會福利機構或其他利害關係人之請求或依
    職權為子女之利益改定之；行使、負擔權利義務之一方未盡
    保護教養之義務或對未成年子女有不利之情事者，他方、未
    成年子女、主管機關、社會福利機構或其他利害關係人得為
    子女之利益，請求法院改定之；前三項情形，法院得依請求
    或依職權，為子女之利益酌定權利義務行使負擔之內容及方
    法。法院得依請求或依職權，為未行使或負擔權利義務之一
    方酌定其與未成年子女會面交往之方式及期間，但其會面交
    往有妨害子女之利益者，法院得依請求或依職權變更之。」
    ，民法第1055條定有明文。又「法院為民法第1055條裁判時
    ，應依子女之最佳利益，審酌一切情狀，參考社工人員之訪
    視報告，尤應注意左列事項：（一）子女之年齡、性別、人
    數及健康情形。（二）子女之意願及人格發展之需要。（三
    ）父母之年齡、職業、品行、健康情形、經濟能力及生活狀
    況。（四）父母保護教養子女之意願及態度。（五）父母子
    女間或未成年子女與其他共同生活之人間之感情狀況。」，
    民法第1055條之1 亦定有明文。另非訟事件法第125 條第1
    項規定，法院為審酌子女之最佳利益，得徵詢主管機關或社
    會福利機構之意見或請其進行訪視，就民法第1055條之1 所
    定事項，為事實之調查，並提出調查報告及建議。
  (二)經查：
  (1)本件抗告人主張相對人原為中國大陸地區人民，兩造於89年
    9 月14日結婚，並於婚後育有未成年子女李佳穎，相對人則
    於96年12月12日取得我國國籍，嗣兩造於98年6 月30日於本
    院訴訟中和解離婚等情，有兩造及未成年子女李佳穎之戶籍
    謄本（本院卷第7 、8 頁）、本院和解筆錄（原審卷第89頁
    ）各1 份附卷可參，應堪信屬實。
  (2)抗告人陳述其曾罹患重鬱症，其有按時至慈惠醫院看診並服
    藥等情，業據抗告人於本院審理中陳述在卷，並有財團法人
    台灣省私立高雄仁愛之家附設慈惠醫院診斷證明書2 份在卷
    可憑（原審卷第24、75頁），且經本院依職權向上揭醫院函
    查抗告人之病歷資料，經該醫院於99年2 月26日以九九附慈
    業字第0990581 號函覆並檢附病歷、急診病歷、心理治療記
    錄摘要等資料1 批附卷可參（本院卷第31至74頁），而依上
    揭抗告人之病歷資料所載，抗告人自95年1 月27日起至99年
    2 月5 日止，即陸續有至該醫院之精神科門診治療，且抗告
    人亦自承其有按時看病及服藥等語（本院卷第28頁），是足
    認抗告人確曾罹患上揭疾病，其現仍有持續門診治療並服藥
    ，抗告人之上揭疾病並未痊癒之事實，應可認定。又依上開
    急診病歷所載，抗告人曾於97年5 月4 日有割腕自傷之行為
    （本院卷第66頁背面），經相對人陪同至上揭醫院急診就醫
    。是抗告人業曾罹患重鬱症，而現仍有持續門診就醫及服藥
    治療，且抗告人曾有割腕自傷之紀錄，足認抗告人之精神狀
    態尚未完全穩定，而未成年子女現年僅9 歲，尚屬幼童，仍
    須成年人全心關懷、照顧，如監護人之精神狀態並不穩定，
    對於未成年子女之身心健康已足以造成危害，是以抗告人目
    前精神狀態而言，其是否已足以勝任擔任未成年子女之監護
    人，容有疑問。
  (3)抗告人另陳稱：相對人曾撥打電話予抗告人，陳稱如抗告人
    將其名下房屋過戶予相對人，相對人即願意將未成年子女交
    予抗告人等語，惟抗告人自承此部分並無電話錄音可茲證明
    （本院卷第27頁），是抗告人上揭主張，尚難採信。至於抗
    告人提出其與相對人對話之錄音帶1 捲，經本院依職權勘驗
    錄音帶之內容，兩造係因未成年子女是否返台就學及居住之
    事宜發生爭執，而相對人並無抗告人上揭主張如抗告人將其
    名下房屋過戶予相對人，相對人即願意將未成年子女交予抗
    告人之語句，且相對人有陳述其願意將未成年子女帶回台灣
    ，並由兩造共同扶養，房子則登記在未成年子女名下等語，
    是足認相對人並無抗告人上揭主張之情事，或相對人有其他
    不正當之監護動機，是抗告人上揭主張相對人之監護動機並
    不正當等語，並不足採。
  (三)又原審為審酌本件酌定監護人之聲請，業依職權函請財團法
    人聖功社會福利慈善事業基金會對兩造及未成年子女進行訪
    視，除因未成年子女已於中國大陸就學及居住，致無法完成
    訪視外，經對相對人進行訪視後提出評估建議：「(1)監護意
    願：被監護人自幼由相對人照顧居多，目前亦與相對人居住
    於大陸，若如相對人所述，相對人對於被監護人之個性及生
    活習性皆頗為了解，亦具積極爭取單獨監護之意願，評估若
    由相對人擔任被監護人之監護權人，應尚屬適宜。(2)經濟狀
    況：相對人對於就業頗為積極，目前有穩定之工作，且尚有
    小額之存款，在經濟支出上十分簡約，雖收入尚不多，但評
    估尚足以負擔被監護人未來生活開支，經濟條件上屬尚可。
    (3)支持系統：相對人與原生家庭親友及鄰居互動關係良好，
    訴訟期間仍有鄰居可協助照顧被監護人，若如相對人所述，
    娘家之親友又居住於相對人與被監護人住家附近，彼此可提
    供生活支持及照顧，評估原告之支持系統頗佳，對於被監護
    人之照顧頗具幫助。(4)親職能力：若如相對人所述，對於被
    監護人之個性、習性頗為了解，親子關係緊密且互動狀況良
    好，親職能力佳。(5)綜觀上述，本次訪視只以相對人所述之
    監護意願等訊息作評估，若相對人所述皆為屬實，而相對人
    具監護意願，經濟及就業狀況頗為穩定，相對人是有能力負
    擔被監護人未來生活開支及負擔教育、照顧責任，因此由相
    對人單獨監護被監護人尚屬適宜。」，經對抗告人進行訪視
    後提出評估建議：「(1)監護意願：抗告人具積極爭取單獨監
    護之意願。若如抗告人所述，抗告人對於被監護人之個性及
    過去生活習慣皆頗為了解，對於未來照顧皆有所規劃與想法
    。但從訪視報告中，未能得知抗告人之監護意願及照顧能力
    是否屬實。(2)經濟狀況：相對人有穩定之工作收入，在經濟
    支出上又十分簡約，若如抗告人所述，並無負債，抗告人之
    經濟狀況應尚可。(3)支持系統：抗告人與原生家庭親友互動
    良好、緊密，抗告人之家人並表達願協助照顧被監護人之意
    願，且抗告人之家人居住於抗告人住家附近，彼此可提供照
    顧及支持。(4)親職能力：抗告人對於親職教養及未來教育計
    畫上，清楚表達其想法，對於被監護人之個性尚了解，但因
    訪視未能見其親職互動狀況，因此無法了解抗告人之實際親
    職能力。(5)身心狀況：透過幾次與抗告人接觸之經驗，抗告
    人之精神狀況（對於居住狀況、訪視時間）令人擔憂，抗告
    人雖表示並無憂鬱症，僅只有睡眠障礙，但相對人曾表示抗
    告人曾有家暴及憂鬱症回診資料，抗告人之身心狀況影響其
    監護及照顧品質。(6)綜觀上述，抗告人表達欲積極爭取監護
    權之意願，若抗告人所述屬實，以抗告人之經濟、就業、親
    職教育能力、支持系統狀況，抗告人尚有能力負擔被監護人
    未來之照顧。但由過去之訪視經驗，初次與抗告人接觸時（
    兩造尚未離婚），抗告人向社工員表達居住於高雄市，因此
    將本案轉由高雄市社工欲進行訪視，但於開庭時，抗告人又
    向法院表達仍居住於高雄縣，抗告人說詞反覆，精神狀況似
    乎令人擔憂，且相對人表示抗告人過去有憂鬱病史，領有身
    障手冊，目前仍持續就醫複診，擔憂抗告人之狀況恐影響被
    監護人之照顧狀況。另因無法實際訪視抗告人與被監護人之
    相處狀況，抗告人所言是否屬實，仍有所質疑，相較於兩方
    訪視報告，若被監護人目前於大陸生活穩定且與相對人互動
    依附緊密，由相對人獨立擔任監護權人，應較屬適宜。」，
    以上有財團法人聖功社會福利慈善基金會98年3 月11日聖功
    基字98096 號函暨所附訪視調查報告、98年9 月16日聖功基
    字98374 號函暨所附訪視調查報告各1 份附卷可參（原審卷
    第49至54頁、第120 至124 頁）。
  (四)本院綜合參酌上揭訪視調查報告2 份之內容及調查事證之結
    果，認為相對人有監護未成年子女之意願與動機，且相對人
    就經濟狀況、親職能力、家庭支持系統等各方面，並無不適
    宜擔任未成年子女之監護人之處，又未成年子女現固於中國
    大陸居住及就學，惟依上揭相對人部分之訪視調查報告內容
    所載，未成年子女現居住及就學狀況並無不適之處，且未成
    年子女李佳穎於原審審理中陳述：伊現在在中國大陸居住已
    經1 年多了，有上小學一年級，上學很快樂，伊希望跟媽媽
    住等語（原審卷第85、86頁），是足認相對人與未成年子女
    李佳穎間已建立穩定之情感依附關係，且未成年子女已明確
    表達希望予相對人同住之意願，從而，本院綜合參酌上情，
    認由相對人擔任未成年子女之監護人，應屬適當。而抗告人
    固有監護未成年子女之意願，惟抗告人曾罹患重鬱症，現仍
    有持續門診就醫及服藥治療，其精神狀態尚未完全穩定等情
    ，業如上述，是以抗告人之精神狀況而言，其現階段並不適
    宜擔任未成年子女之監護人。綜上，本院綜合考量上情，認
    為未成年子女李佳穎權利義務之行使或負擔，宜由相對人單
    獨任之，應屬適當，且與未成年子女之最佳利益相符。而原
    審審理後，酌定兩造所生未成年子女李佳穎權利義務之行使
    或負擔，由相對人單獨任之，經核並無違法或不當之處，抗
    告人仍執前詞指摘原裁定不當，求予廢棄，為無理由，應予
    駁回。
四、就相對人請求抗告人給付未成年子女李佳穎之扶養費部分：
  (一)按「法院依民法第1055條之規定，為酌定、改定或變更時，
    得命交付子女、未行使或負擔權利義務之一方與未成年子女
    會面交往之方式與期間、給付扶養費、交付身分證明文件或
    其他財物，或命為相當之處分，並得訂定必要事項。」、「
    前項扶養費之給付，法院得依聲請或依職權，命為一次給付
    或分期給付。分期給付遲誤一期履行者，其後之期間視為亦
    已到期。」，非訟事件法第127 條第1 、2 項定有明文。又
    「父母對於未成年之子女，有保護及教養之權利義務。」、
    「父母對於未成年子女之扶養義務，不因結婚經撤銷或離婚
    而受影響。」、「扶養之程度，應按受扶養權利者之需要與
    負扶養義務者之經濟能力及身分定之。」，民法第1084條第
    2 項、第1116條之2 、第1119條亦分別定有明文。
  (二)本件相對人於原審請求抗告人應自98年7 月1 日起至未成年
    子女成年之日即110 年5 月26日止，按月於每月5 日給付未
    成年子女之扶養費13,000元。而經原審參酌行政院主計處公
    布之96年度高雄縣平均每人每月消費支出為13,635元，並考
    量現今物價、一般生活水準、未成年子女之所需及兩造之學
    歷、工作薪資、財產狀況，及兩造各負擔2 分之1 之扶養費
    用等情，而酌定抗告人應自98年7 月1 日起至未成年子女上
    揭成年之日止，按月於每月5 日給付未成年子女李佳穎之扶
    養費5,000 元，逾此金額之請求，則予駁回，原審併依非訟
    事件法第127 條第2 項規定，諭知如抗告人遲誤一期未給付
    者，其後之期間視為亦已到期。本院經核並無違法或不當之
    處，而抗告人於本院審理中並未陳述或舉證原裁定就上揭扶
    養費之酌定，有何違法或不當，是抗告人此部分之抗告，亦
    無理由，應予駁回。
五、據上論結，本件抗告為無理由，依非訟事件法第21條第2 項
    、第24條第1 項、第46條，民事訴訟法第495 條之1 第1 項
    、第449 條第1 項、第95條、第78條，裁定如主文。
中    華    民    國       99    年    6   月    11   日
                    家事法庭審判長法  官  郭慧珊  
                                  法  官  郭佳瑛
                                  法  官  呂憲雄
上開正本係照原本作成。
本裁定除以適用法規顯有錯誤為理由，不得再抗告；如提再抗告
，應於收受送達後十日內委任律師為代理人，向本院提出再抗告
狀，並繳納再抗告費新臺幣一千元。
中    華    民    國      99     年    6   月    14   日

                                  書記官  沈  蘊

司法院資訊處製作；財團法人民間司法改革基金會備份。
